【裁判字號】    88,保險,17
【裁判日期】    890103
【裁判案由】    給付保險金
【裁判全文】
臺灣臺北地方法院民事判決  八十八年度保險字第十七號
    原      告  乙○○
                丁○○
                丙○○
    兼右三  人
    法定代理人  甲○○  住同右.
    訴訟代理人  謝清傑律師
                王如后律師
    被      告  國泰人壽保險股份有限公司  設台北市○○路○段二九六號
    法定代理人  戊○○  住同右.
    訴訟代理人  賴盛星律師
右當事人間給付保險金事件，本院判決如左：
    主    文
原告之訴及假執行之聲請均駁回。
訴訟費用由原告負擔。
    事    實
甲、原告方面：
一、聲明：
（一）被告應給付原告乙○○新台幣（下同）一百四十七萬五千元，及自起訴狀繕本
      送達之翌即民國（下同）八十八年一月二十一日起至清償日止，按年利率百分
      之五計算之利息。
（二）被告應給付原告丁○○一百四十七萬五千元整，及自起訴狀繕本送達之翌日即
      八十八年一月二十一日起至清償日止，按年利率百分之五計算之利息。
（三）被告應給付原告丙○○一百四十七萬五千元整，及自起訴狀繕本送達之翌日即
      八十八年一月二十一日起至清償日止，按年利率百分之五計算之利息。
（四）被告應給付原告甲○○一百四十七萬五千元整，及自起訴狀繕本送達之翌日即
      八十八年一月二十一日起至清償日止，按年利率百分之五計算之利息。
（五）原告等願供擔保，請准予宣告假執行。
二、陳述：
（一）原告乙○○、丁○○、丙○○之父、即原告甲○○之夫曾國華，於八十六年六
      月十六日與被告公司訂立兩份保險契約，一份為保險金額一百萬元，保險始期
      為八十五年四月二十九日，保險終期為終身，受益人為甲○○、乙○○二人，
      ，另一份保險金額二百萬元，保險始期為八十五年四月三十日，保險終期為終
      身，受益人為原告甲○○、丁○○、丙○○二人。嗣曾國華不幸於八十六年十
      月六日因意外自高處墜落而死亡，原告等依約向被告申請保險金之理賠，未料
      被告以死者曾國華生前即患有「精神分裂病」，而於投保時未據實告知，致使
      其未能正確評估危險而予承保為由，依保險法第六十四條規定解除上開保險契
      約。查曾國華並未違反據實說明義務，故被告主張解除契約顯無理由，且按保
      險法第六十四條第二項規定：「要保人故意隱匿或因過失遺漏為不實之說明，
      足以變更或減少保險人對於危險之估計者、保險人得解除契約，其危險發生後
      亦同，但要保人證明危險之發生未基於其說明或未說明之事實時，不在此限。
      」，依上述規定可知，要保人據實說明義務之違反，需與保險人之訂立契約間
      有因果關係者，保險人始得解約，換言之，雖然要保人違反據實說明之義務，
      但並未因此造成保險人為錯誤之評估或決定，或要保人之說明不實為保險人所
      明知者，則二者間缺乏因果關係，保險人自不得解除保險契約。又保險事故發
      生後，若該違反據實說明之義務並不影響保險事故之發生者即兩者間並無因果
      關係，保險人亦不得據此解除保險契約。
（二）經查，曾國華之死亡原因，係意外自高處墜落而死亡，與其妄想性疾病無關，
      蓋死者曾國華生前雖曾因妄想性疾病而至台灣省立桃園療養院就診，惟其精神
      狀態僅有妒忌妄想之反應，並無自殺之意念，且曾國華均按時門診治療，精神
      狀態控制良好，死亡前五日仍定期接受門診，當時精神態度情緒穩定，無明顯
      妄想，亦無幻聽或自殺之意念，此有後附桃園療養院之函文兩份可資為證，故
      退萬步言認曾國華未據實說明，但不影響保險事故之發生，即保險事故之發生
      ，非基於其未說明之事實，兩者間並無因果關係，因此被告亦不得於保險事故
      發生後，據此解除契約。再者，依保險契約約定，被保險人身故之後，被告應
      給付保險金予保險契約之受益人，即原告等人。又原告等對該保險金有同一債
      權，依民法第二百七十一條規定，應可平均受之，即原告等各可受領一百四十
      七萬五千元。
（三）Paranoid disorder （妄想性疾患） Schizophrenia （精神分裂症） 經比較
      曾國華在桃園療養院之診療，顯然以桃園療養院之診療歷時較久，且桃園療養
      院之診療係持續至曾國華意外死亡之前，故本件在證據上，自應以桃園療養院
      資料為可信。按桃園療養院八十八年十月十一日（八八）桃療醫字三七八三號
      函明確表示：「依據本院病歷載：曾患於八十三年十月四日來院初診，經診斷
      為妄想性疾患，當時精神狀態有嫉妒妄想，否認幻聽經驗，無自殺意念。之後
      曾患均可按時門診治療，最後一次就診日期為八十六年十月一日，當時精神狀
      態情緒穩定，無明顯妄想，否認幻聽，無自殺意念。」（並有病歷資料可佐）
      ，又病歷中均認曾國華之病為「 ICD Code297 」，足證：
    １曾國華所患之病為妄想性疾患（Paranoid），而非精神分裂症（Schizophrenia
       ）。按依國際疾病診斷分類即 ICD Code，「精神分裂症」之數碼為「 295.10
       」、「  295.20  」、「 295.30  」、「 295.40  」、「 295.60  」、「
      295.70 」、「 295.90 」，而「妄想性疾患」為 297.1，故二者不可混為一
      談：「依數碼數字排列之 DSM-IV 診斷及數碼」。
    ２曾國華自八十三年十月四日至八十六年十月一日，長達三年期間於桃園療養院
      診療，其間均按時門診治療，且最後一次診療時精神狀態穩定，無明顯妄想，
      否認幻聽，無自殺意念。因之，被告主張保險事故之發生與曾國華未說明之事
      實有因果關係，即無可採。
    ３曾國華既係患「妄想性疾患」而非「精神分裂症」，故被告指曾國華患「精神
      分裂症」主張解除契約，即有未合。且曾國華在生前經診療後精神狀態良好，
      故其死亡純屬意外，與其是否違反據實說明義務並無因果關係，保險人即被告
      不得主張解除契約。
（四）另依台灣板橋地方法院檢察署八十六年相字第一一八五號曾國華死亡案之相驗
      卷宗，檢察官並未判斷曾國華係自殺，且該卷內資料「台北縣警察局三峽分局
      電請相驗案件報告書」記載死亡原因為「意外死亡」，顯見當時最接近案發後
      現場之人依一般情況判斷，即認為係意外死亡，而無自殺跡象。基上，曾國華
      之死亡，純屬意外。又被告抗辯以：「曾國華君事故當天與其妻一同前往戶政
      事務所申請戶籍謄本，不久便從附近正興建之大樓墜落身故；然曾君既非該建
      築工地之人員，與該工地無任何關係，且事故當天是去附近之戶政事務所辦事
      ，卻從正在興建中之高樓墜落，與常理不合。」云云，然查，曾國華生前為「
      鴻廈建設有限公司」之股東，且任管理之職，此已載於系爭要保書，而為被告
      所明知，亦有「鴻廈建設有限公司」變更登記事項卡正反面影本可稽。依經驗
      法則可知，人類對於自己所從事工作之相關資訊，較易產生了解之興趣與好奇
      心，故曾國華既為建築業人員，其在等候的時間前往附近建築工地察看，洵屬
      合理之事，並無「與常理不合」情形。被告空言「與常理不合」據而主張卸免
      保險金給付責任，殊無理由。
（五）對於被告所主張舉證責任分配，茲澄清如後：
    １按被告係主張「僅能於證明危險之發生未基於其未說明之事實時，保險人始不
      得解除契約，即原告應負舉證責任證明曾君未據實說明事項與保險事故之發生
      無因果關係．．」云云，即原告（即保險契約上之受益人）應負舉證責任之旨
      ，先予敘明。
    ２惟查：於要保人違反據實說明義務情事時，該事項若與保險事故之發生並無因
      果關係，保險人得否於危險發生後解除保險契約？顯然目前已採「因果關係說
      」，此有鄭玉波「保險法論」、劉宗榮「保險法」等著作可稽。換言之，該種
      因果關係顯然為保險人行使解除權之際，應予舉證證明之事項。故，被告所辯
      ，洵不可採。
    ３再就目前關於舉證責任之主力學說「最低限度事實說」論述，主張以「．．主
      張對造曾發生權利已消滅者，應就該權利有消滅之實體法上規定要件最低限度
      事實，負舉證責任。例如法律行為已撤銷或已解除．．等事實，應由主張之當
      事人就各該最低限度事實（權利消滅）負舉證責任。．．本書則左袒前述最低
      限度事實說。．．」），被告係主張行使解除權之人，自應由被告就解除權要
      件之具備負舉證責任。申言之，被告應舉證證明「曾國華未說明事項與保險事
      故發生具有因果關係」乙節，始得解除契約。
    ４就法律規範目的而言，目前保險實務上「核保從寬，理賠從嚴」之弊端，頗為
      學界所批評。因之，應將主張解除權之有關事項，歸由保險人負舉證責任，俾
      能匡正時弊，導正保險實務上不合理現象。
    ５被告或以保險法第六十四條第二項但書為主張，然查該但書係針對「要保人」
      而為規定，而本件原告為受益人，自非該但書適用負證明責任之人。按，據實
      說明之義務人既為要保人，則責由要保人就「無因果關係」負舉證責任，尚屬
      合理。然本件原告係為受益人，本非負據實說明義務之人，自不得將舉證責任
      歸諸原告。
    ６基上，本件被告既無法舉證證明曾國華違反據實說明事項與保險事故之發生具
      有因果關係，其無權解除系爭契約，至為灼然。
（六）另查被告復稱：「精神疾病患者之行為舉止難以預期，其症狀之發生常係突發
      或偶然，而導致患者行為異常或脫序，．．」云云。然查：被告將精神疾病患
      者一律認為會有突發偶然舉止，顯然無據，且其主張無異完全推翻精神醫學有
      效診療之可能性。參考精神衛生法有關規定，益足見被告所述不可採（第一條
      ：「為預防及治療精神疾病，保障病人權益，促進病人福利，以增進國民心理
      健康，維護社會和諧安寧，特制定本法；本法未規定者，適用其他法律之規定
      。」；第三十六條：「病人之人格與合法權益應受尊重及保障，不得予以歧視
      、虐待或非法利用。對於已康復之病人，除能證明其無勝任能力，不得以曾罹
      患精神疾病為由，拒絕入學、應考、僱用或予其他不公平之待遇。」；第四十
      條：「勞工行政主管機關應協助康復之病人，接受職業訓練及輔導推介適當工
      作。」）。基上，被告以「推測」之方式資為主張，顯尚非屬盡其舉證責任。
      再被告稱：「曾君係於建築工地墜樓身故，查曾君當日係前往附近辦事，其與
      該工地亦無任何關係，卻逕自進入該工地，縱曾君係從事建築事業，然一般建
      築從業人員斷不可能擅自進入他人工地，遑論當時尚有工人在該工地工作；且
      事故現場顯示曾君必是先爬過一百二十公分高之陽台圍牆，再爬到鷹架外才墜
      樓，依常理判斷，普通人在正常狀態下絕無理由做出如此危險之舉動。」等語
      ，實無依據：
    １查曾國華既曾從事建築業，其對於建築工地自易有較高度興趣，亦較非建築業
      之人容易有觀看工地之可能，至於其進入工地是否經過允諾，依現存事證雖無
      法知悉，惟無論如何，殊難遽指「一般建築從業人員斷不可能擅自進入他人工
      地」，蓋該種可能性，衡諸常情，當然存在。
    ２被告稱陽台高一百二十公分，並無依據，依原告所知，陽台僅高約一百公分（
      又：一般建築之陽台大約如此）。查曾國華身高為一百六十一公分（板橋地檢
      署八十六年相字第一一八五號卷宗載明），故倘其於陽台側俯看工地（因其為
      建築業人員，故很可能因細究建物施工情形而俯看工地），當然有不慎失足掉
      落可能，非必然要爬鷹架。被告之主張，殊屬無據。
      基上，曾國華之死亡實屬意外，被告若無法舉證證明前述因果關係，自應負給
      付系爭保險金之責。
三、證據：提出下列文件為證。
原證一：戶籍謄本乙份。
原證二：保險契約影本（編號：0000000000）。
原證三：保險契約影本（編號：0000000000）。
原證四：相驗屍體證明書影本。
原證五：桃園療養院函影本。
原證六：「DSM-IV精神疾病的診斷與統計」頁七五一至七六二均影本。
原證七：鴻廈建設有限公司變更登記事項卡正反面影本。
原證八：鄭玉波「保險法論」頁七四至頁七八。
原證九：劉宗榮「保險法」頁一二九。
原證十：王甲乙、楊建華、鄭健才著「民事訴訟法新論」頁三四八至三四九。
原證十一：聲請訊問證人王美滿、李勇福
原證十二：聲請調閱臺灣省立桃園療養院曾國華病歷。
乙、被告方面：
一、聲明：（一）原告之訴及其假執行之聲請均駁回。（二）如為不利於被告之判決
     時請准供擔保免為假執行。
二、陳述：
（一）按訂立契約時，要保人對於保險人之書面詢問，應據實說明，要保人故意隱匿
      ，或因過失遺漏，或為不實之說明，足以變更或減少保險人對於危險之估計
      者，保險人得解除契約；其危險發生後亦同，保險法第六十四條第一項及第二
      項前段分別定有明文。查本件系爭保險契約之被保險人曾國華於投保前曾患有
      「妄想性疾病」（精神性疾病），自八十三年十月四日起至八十六年十月一日
      止，至省立桃園療養院就診之事實，為原告所不爭執，而就被告於要保書上所
      為「被保險人告知書及聲明事項」有關「過去五年內是否曾因患有下列疾病，
      而接受醫師治療、診療或用藥﹖」「．．．．精神病。」之書面詢問事項，
    被保險人曾國華均在其後「ｖ」「無」，被保險人曾國華並在其下欄簽章聲明
      屬實，另要保人（即被保險人）曾國華曾於八十五年四月二十九日接受體檢醫
      師李英哲之體檢，於體檢時，體檢醫師曾詢問被保險人曾國華有關「(3)過去五
      年內健康狀況」「過去五年內是否曾因患下列疾病，而接受醫師治療﹖診療或
      用藥．．．．精神病。」時，曾國華答稱「否」，曾國華並在其下被體檢人
      簽章處簽名及蓋章，聲明屬實，此有該體檢告知書可稽告知書，而經手人王美
      滿即係帶領曾國華體檢之人，王美滿並根據該體檢表告知書所載體檢醫師所為
      書面詢問之內容代曾國華填寫另二份附於要保書內之「被保險人告知書」，至
      於曾國華有無告知有精神病之事項，王美滿則表示忘了，且王美滿亦不知曾國
      華有精神疾病之事實，惟依省立桃園療養院之病歷所示，被保險人曾國華自八
      十三年十月四日起即因妄想性精神疾病陸續求診於台灣省立桃園療養院（按在
      投保前即求診達二十五次），足見被保險人曾國華確實有未據實告知曾因精神
      疾病而求診之情事，原告稱王美滿已知曾國華有精神疾病或伊曾將此一事實告
      知王美滿云云，自非事實，倘被保險人如據實告知，依被告之審查標準表所示
      為被告所拒絕承保事項（請見前呈被證一審查標準表所載），足見被保險人未
      據實說明，已影響保險人對危險之估計，依保險法第六十四條第二項前段之規
      定，被告自得解除系爭之保險契約。
（二）次查本件系爭保險契約之被保險人曾國華之死亡原因，台灣板橋地方法院檢察
      署所開具之相驗屍體證明書雖記載為「顱內及胸腔內出血致死，頭胸腹部挫傷
    顱骨及肋骨骨折，高處墜落」等語，惟查被保險人曾國華係於八十六年十月六
      日上午十時許，被人發現躺在台北縣鶯歌鎮○○街「豪美家園」之尚未完工工
      地之中庭內，經送醫急救不治死亡，而曾國華墜樓當時，該「豪美家園」之外
      墻仍搭有鷹架，曾國華被發現之地點則距離鷹架有二、三公尺，又依相驗卷內
      所附曾國華墜樓現場照片，曾國華墜樓地點距外墻及鷹架仍有一段距離，該工
      地與曾國華無任何關係，曾國華並無理由爬上該工地因失足而墜落地面，且因
      該工地各樓之陽台均設有圍欄，其外復有鷹架阻隔，依常理，曾國華不可能在
      該工地內發生墜樓之情事，且如係不小心失足墜樓，其墜落地點應靠近墻邊，
    惟竟距離墻壁有三公尺以上（依上揭調查報告之照片顯示，該鷹架距墻壁至少
      有一公尺，而曾國華被發現地點則距鷹架二、三公尺，故其距離墻壁至少有三
      公尺以上），可見曾國華有跳躍之動作，非因失足而墜落，其事實至明。又退
      步言之，如為因攀爬不慎失足墜樓時，依常理判斷，其墜落地面之位置應貼近
      墻壁外緣或鷹架，當不致有離鷹架達二、三公尺之事實，依現場照片判斷，被
      保險人曾國華應有跳躍而下之動作，從而縱曾國華無自殺之意圖，其結果應係
      跳躍所致，而曾國華對跳躍而下會發生死亡之結果當有所預見，故發生死亡之
      結果，應屬曾國華所能預見之故意行為所致，是縱退萬步言，被告之解除系爭
      保險契約為不合法時，惟因此項死亡之結果係被保險人曾國華之故意行為所造
      成，依保險法第二十九條第二項：「保險人對於由要保人或被保險人或其代理
      人之過失所致之損害，負賠償責任；但出於要保人或被保險人或其代理人之故
      意者，不在此限。」之規定，對於此種出於被保險人故意所造成之事故，被告
      亦不負給付保險金之責任，原告之請求亦無理由。
（三）又查被保險人曾國華因精神疾病自八十三年十月四日起至台灣省立桃園療養院
      求診，在歷次求診時，迭次向該院主治醫師表示，對黃色衣服敏感，懷疑其妻
      想別人（見八十五年一月八日及八十五年六月二十八日求診記錄）、打太太（
      八十四年十一月二十一日及八十五年三月一日求診記錄），甚至查其太太行蹤
      車子開過痕跡，停放位置里程等，並曾每天錄其太太講的話有半年之久（八十
      六年四月二十三日求診記錄），只會在太太出去太久才會擔心（八十六年十月
      一日求診記錄），該院並於八十六年八月十八日作家庭訪問時，曾記載「案
      妻求助 P'T （病人）拒藥，經家訪發現夫妻二人常為服藥起爭執，P'T 曾
      為此感痛苦而想自殺。 P'T C/O 注射針劑約一週左右出現僵呆，動作遲緩
      P'T 認案妻害他的而出現跪地向妻求饒，經解釋藥物作用可以調整藥物，但
      P'T 反而拒絕打針，但同意在出國前再看門診與 DR. 鄭商討。」等語，依上
      開病歷記錄可知，被保險人曾國華因罹患妄想性精神性疾病，對其妻多方懷
      疑，在因服藥問題與其妻爭吵後曾表示痛若想自殺等語，足見省立桃園療養
      院八十八年二月二十三日（八八）桃療醫字第六四三號函僅依據八十六年十月
      一日求診時「精神狀態情緒穩定，無明顯妄想，否認幻聽經驗，無自殺意念」
    ，即謂依該醫院病歷記載曾患的妄想與死亡無明顯因果關係云云，自屬率斷。
（四）第查本件原告甲○○於八十六年十月六日接受三峽分局鶯歌分駐所訊問時表示
      ：「．．我本來上午要帶先生去療養院去看病，去之前我先至戶政事務所申請
      戶籍謄本三份並帶先生一同去，因當時戶政所客人多，先生在一樓等我，約十
      時許申辦完畢後，不料先生就找不到，我找了半天還是找不到，因我丈夫有精
      神異常習性，生怕他有危險，故再不得已之下才報警先生失蹤了，後才知先生
      已身亡」等語，依原告甲○○上揭陳述，在伊找不到其先生約七個小時後（按
      上午十時許找不到，於十七時許即報失蹤），原告甲○○報警原因為「因我丈
      夫有精神異常習性，生怕他有危險」，而被保險人曾國華果真發生墜樓之危險
      情事，益見被保險人曾國華罹患精神疾病與危險之發生有相當之因果關係，是
      原告謂曾國華之精神疾病與危險之發生無因果關係，被告不得解除系爭之保險
      契約云云，顯不足採。末查相驗卷內工地主任陳志堅陳稱於八十六年十月六日
      上午十時三十分許，曾國華墜樓死亡當時，該豪美家園工地所有工人都在工務
      所內領薪資，樓上並無工人在（請見相驗卷第４頁反面所載），故被保險人曾
      國華亦無可能因尿急至工地小便遭人撞見一時情急而發生不慎墜樓之情事，故
      原告稱曾國華可能去該工地上廁所云云，亦乏所據，不足採信。
三、證據：提出下列文件為證。
    被證一：審查標準表影本一份。
    被證二：調查報告表影本一份。
    被證三：告知書影本一份。
    被證四：偵訊筆錄影本一份。
    被證五：聲請調閱臺灣板橋地方法院檢察署八十六年度相第一一八五號相驗卷宗
            。
丙、本院依職權至現場履勘，製作勘驗筆錄。
    理    由
一、本件原告起訴主張，原告乙○○、丁○○、丙○○之父及原告甲○○之夫曾國華
    與被告於八十五年四月二十九日及同年月三十日訂立兩份人壽保險契約，受益人
    分別為甲○○、乙○○二人及甲○○、丁○○、丙○○三人，嗣曾國華不幸於八
    十六年十月六日因意外自高處墜落而死亡，事後原告等依約向被告申請保險金之
    理賠，不料被告以曾國華生前曾因妄想症求診，而於投保時漏未說明，致使其未
    能正確評估危險予承保為由，依保險法第六十四條規定解除上開保險契約，惟曾
    國華之漏未說明，並未造成被告為錯誤之危險評估或決定，二者間缺乏因果關係
    ，被告不得據此解除保險契約，又被告公司之業務員王美滿為招攬本件保險契約
    之人，其明知曾國華患有妄想症，仍同意其投保，並在要保書上故意漏載，被告
    亦不得解除契約，而曾國華死亡與其妄想症無關，爰提起本訴請求被告給付保險
    金。被告則以，曾國華雖曾與被告訂立保險契約，但其於八十三年十月四日起至
    八十六年十月一日止，至省立桃園療養院就診，而其於要保申請書對關於精神病
    就診之事實，均填載「無」，其未據實告知曾因精神求診之情事，依保險法第六
    十四條規定，被告自得解除系爭保險契約，再依曾國華墜樓現場情形以觀，陳屍
    地點距離其墜落樓層之外牆及鷹架有相當之距離，其曾有跳躍的動作，而其在桃
    園療養院就診時曾表示自殺之想法，故曾華死亡應屬其所能預見之故意行為所致
    ，依保險法第二十九條規定，其亦不應負給付保險金之責任等語，資為抗辯。
二、按保險契訂立時，要保人對於保險人之書面詢問，應據實說明，要保人故意隱匿
    ，或過失遺漏，或為不實之說明，足以變更或減少保險人對於危險之估計者，保
    險人得解除契約，其危險發生後亦同，但匚保人證明危險之發生未基於其說明或
    未說明之事實時，不在此限，保險法第六十四條第一項、第二項定有明文，故要
    保人對於保險人之查詢應據實說明，所稱足以變更或減少保險人對於危險之估計
    ，即係要保人之說明可影響保險人承保危險控制之重要事項，如保險人已具體標
    明詢問事項於書面上，即得視為重要事項，要保人當據實說明，否則即有不實說
    明之情，保險人自得解除險保險契約。本件原告主張之事實，雖據其提出保險契
    約二份、曾國華相驗屍體證明書等為證，並稱：曾國華於生前雖曾至桃園療養院
    就診，但該院致臺灣板橋地方法院檢察署、南山人壽保險公司之函文中已證明曾
    國華無自殺之意念，被告抗辯曾國華係自殺死亡不負賠償之責，不足為憑等語，
    但依被告提出之審查標準，要保人關於精神分裂部分，為被告之拒保事項，且被
    告確曾標明於書面聲請書上，可視為被告控制承保危險之重要事項。本件要保人
    曾國華於八十三年十月四日至八十六年十月一日止，確曾因妄想症至桃園療養院
    就診，有該院病歷表可按，惟曾國華於八十五年四月二十九日、四月三十日簽訂
    系爭保險契約時，就被告於要保書上所為「被保險人告知書及聲明事項」有關「
    (3)過去五年內是否曾因患有下列疾病，而接受醫師治療? 診療或用藥？」「．．
    ．．精神病。」之書面詢問事項，曾國華均在其後以「Ⅴ」「無」，曾國華並
    簽名等，有被告提出之要保聲請書可據，被告於要保聲請書標明要曾國華填載，
    此項書面詢問，曾國華應於要保時據實說明，惟其未有此填載，當影響被告對承
    保危險之判斷，有違保險契約為最大善意契約之本質，被告於事後發覺而解除系
    爭保險契約，並非無據。
三、原告雖稱於填寫要保申請書時，已告知被告公司業務員王美滿，其為達順利招攬
    目的，對曾國華及原告甲○○表示沒有關係，王女既已受告知曾國華患有精神病
    ，即應生告知之效力封語，惟王美滿於本院調查時證稱：曾國華係其招攬的案例
    ，之前與曾國華不熟，與其妻即原告甲○○較為熟稔，因公司同事曾與曾國華提
    起此件保險之事，曾國華才來找渠辦理，曾國華有精神病並不知道，辦保險時通
    常很少問這方面的問題，而曾國華有無在投保時告訴精神病狀況，其已忘記，但
    係根據體檢表代填，並由渠帶曾國華至醫院體檢等語，原告甲○○於同一庭訊則
    稱曾告知王美滿關於曾國華患有精神病之問題等情，雙方各執一詞，王美滿為被
    告公司業務員，證言或為迴護之詞，但其已證述係曾國華主動找其投保，而曾國
    華確曾自八十三年十月四日起，即至桃園療養院就診，長期服藥，有前開病歷表
    可據，而其在答覆被告之體檢醫師時曾對患有精神病之事實，曾答稱未患病之情
    ，此部分之詢問，為一般人所不易發覺之隱藏性疾病．要保人如不據實說明，難
    從外觀得知，王美滿亦非必知，而系爭保險契約又為要保人曾國華主動要保，縱
    王美滿告知可為隱匿，但曾國華及原告甲○○仍應有相當之認知，非得對體檢醫
    師隱瞞，且此之患有精神病事項明確記載於聲請書上，難認因王美滿告知沒有關
    係一語，即認曾國華可卸免據實告知之義務，故原告所稱已對王美滿告知患有精
    神病一事，即認生告知效力，並不可採。
四、再觀之曾國華在桃園療養院之病歷表於八十六年八月十八日曾有：「案妻求助
    ，P'T（病人）拒藥，經家訪發現夫妻二人常為服藥起爭執，P'T曾為此感痛苦而
    想自殺。P'T C\O注射針劑約一週左右出現僵呆，動作遲緩，P'T認案妻害他的
    而出現跪地向妻求饒，經解釋藥物作用可以調整藥物，但P'T 反而拒絕打針，但
    同意在出國前再看門診與DR.鄭商討。 」等語之記載，此與桃園療養院答覆台灣
    板橋地方法院檢察署等函文，明顯不符；參之原告甲○○於八十六年十月六日曾
    國華墜樓後在警訊中稱：「．．我本來上午要帶先生去療養院去看病，去之前我
    先生至戶政事務所申請戶籍謄本三份並帶先生生一同去，因當時戶政所人多，先
    生在一樓等我，約十時許申辦完畢後，不料先生就找不到，我找了半天還是找不
    到，因我丈夫有精神異常習性，生怕他有危險，故在不得已之下才報警先生失蹤
    了，後才知先生已身亡」等語，此為原告甲○○之初訊，其對曾國華離開及帶同
    曾國華將於當日看病就診敘述甚明，以上開病歷表於八十六年八月十八日之記載
    距八十六年十月六日曾國華墜樓之時，期間不長，曾國華在墜樓身亡時，病情並
    不穩定；另原告以證人李勇福即處理曾國華墜樓現場之警員於本院庭訊時所繪位
    置圖，以其所指出血跡位為正確，即血跡較靠近工地大樓鷹架位置，而非靠近外
    面平房方向位置，推論曾國華非被告所稱跳躍而下之而故意自殺之情，但曾國華
    之墜樓地，根據發現曾國華屍體之證人陳志堅於警訊中陳述：當時工地內所有工
    人均在工務所內領薪資，突聽到”碰”的一聲，起身察看，發覺一無名力子臉朝
    下倒地，頭部血流滿面，當時在現場急救該名男子有傳來濃厚酒精味，經報警送
    醫後死亡等語，而現場係正在建設中之工地，曾國華自何樓墜落並不得知，前開
    證人李勇福亦稱不知其自何樓墜落，現場尚有鷹架等設施，在其墜落過程中，亦
    有可能碰到鷹架等設施致非直線墜落，是難以其墜落之地點推論其必係跳躍而下
    ，惟依證人陳志堅所述，曾國華非該工地之工人，其係乘工地工人疏於注意時自
    行進入，於工人急救時曾國華當時已帶有濃厚之酒精味，而原告甲○○稱於當日
    上午十時帶同被告至戶政事務所，於當日上午十時三十分發現曾國華身亡，其間
    僅差半小時，曾國華雖為建設公司股東，但其與墜樓現場之豪美家園並無明顯之
    關連性，參之其有自殺傾向之病歷記載等情，其帶有酒意入與其工作無關之工地
    高樓，仍足推論曾國華至現場與自殺相關。是依上開事證而觀，曾國華因罹患精
    神疾病與被告承保危險之發生，有相當之因果關，原告謂二者無因果關係，尚不
    足採。
五、綜上所述，本件要保人曾國華並未據實告知其曾患有精神病之情形，被告以其未
    據實告知足以奱更或減少其對於承保危險之估計，而主張解除本件保險契約，應
    屬有據。從而原告等基於保險契約請求被告給付保險金，並無理由，不應准許。
    原告之訴既已駁回，其假執之聲請失所依據，亦不應准許，一併駁回。
六、結論：原告之訴為有理由，依民事訴訟法第七十八條，判決如主文。
中      華      民      國    八十九    年      一      月      三      日
                             民事第三庭法      官  李維心
右為正本係照原本作成
如對本判決上訴，須於判決送達後廿日內向本院提出上訴狀
中      華      民      國    八十九    年       一     月      十      日
                                          法院書記官  林梅珍


司法院資訊處製作；財團法人民間司法改革基金會備份。
